【裁判字號】    94,保險,6
【裁判日期】    950518
【裁判案由】    給付保險金
【裁判全文】
臺灣板橋地方法院民事判決               94年度保險字第6號
原      告  丙○○
            乙○○
訴訟代理人  孫冬生律師
被      告  中央產物保險股份有限公司
法定代理人  甲○○
訴訟代理人  丁○○
上列當事人間請求給付保險金事件，本院於民國95年4 月18日言
詞辯論終結，判決如下：
    主  文
原告之訴及其假執行之聲請均駁回。
訴訟費用由原告負擔。
    事  實
甲、原告方面：
一、聲明：
（一）被告應給付原告新臺幣（下同）2,600,000 元，及自起訴
      狀繕本送達之翌日起至清償日止，按週年利率5 ﹪計算之
      利息。
（二）原告願供擔保，請准宣告假執行。
二、陳述：
（一）緣被保險人莊敏慧（即原告之女）經由臺北縣理燙髮美容
      業職業公會向被告投保會員團體保險，並以原告為受益人
      ，其意外身故理賠金額為2,600,000 元。詎被保險人莊敏
      慧於民國（下同）93年2 月7 日由住家2 樓失足墜落，造
      成頭部外傷等病狀，送至長庚醫院林口分院急診無效，乃
      於同年月8 日不治死亡，經臺灣板橋地方法院檢察署檢察
      官相驗認係意外死亡，此有相驗屍體證明書可稽。
（二）查被保險人莊敏慧死亡後，原告依約向被告申請理賠，惟
      被告竟以「惟因本事故經查涉及團體傷害保險單條款第23
      條除外責任第1 項，故本公司歉難履行保險金給付之責任
      」為由拒絕理賠。然上開保險單第23條第1 項除外責任之
      規定，係因要保人、被保險人之故意行為，但本件被保險
      人莊敏慧之死亡實出於意外，既非意外，顯非故意行為，
      自與前揭規定之內容不合。況本件業經檢察官詳加調查後
      ，因無自殺、他殺或因病死亡等情形，故認定係屬意外死
      亡。若被告認檢察官相驗結果顯與事實不符，自應依法提
      出異議，但被告先前對驗斷書內容既無異議，現又以原告
      依意外死亡之請求為不當，殊嫌無據。
（三）按「保險人對於由不可預料或不可抗力之事故所致之損害
      ，負賠償責任。但保險契約內有明文限制者，不在此限。
      保險人對於由要保人或被保險人之過失所致之損害，負賠
      償責任。但出於要保人或被保險人之故意者，不在此限」
      、「企業經營者在定型化契約中所用之條款，應本平等互
      惠之原則。定型化契約條款如有疑義時，應為有利於消費
      者之解釋」、「定型化契約中之條款違反誠信原則，對消
      費者顯失公平者，無效」，保險法第29條、消費者保護法
      第11條及第12條分別定有明文。查被告另提出附加條款作
      為拒絕賠償之依據，惟兩造契約並無附加條款之約定，被
      告顯無爰引附加條款之權。況被告於系爭契約中對意外死
      亡既無其他附加解釋，被告自應履行給付保險金之責任。
（四）被告雖辯稱被保險人莊敏慧意外墜樓之可能性極低，惟被
      告既不能舉證以實其說，仍應以相驗屍體證明書之死亡方
      式為準。況各行業間名詞之解釋，常因其業務性質不同而
      有歧異之解釋，如兩個不同行業者提起訴訟，針對名詞解
      釋各有不同，誠令法院難作取捨者，則對上開名詞之解釋
      ，自應以國家社會之通用解釋，始為適當。
三、證據：提出保險單、臺北縣理燙髮美容職業公會保障利益表
    、診斷證明書、相驗屍體證明書、理賠申請書、聯繫通知書
    、簡報資料影本各乙份為證。
乙、被告方面：
一、聲明：
（一）原告之訴及其假執行之聲請均駁回。
（二）如受不利之判決，被告願供擔保請准宣告免予假執行。
二、陳述：
（一）原告僅以相驗屍體證明書之記載，並不足以證明被保險人
      係意外死亡：
  １、按「當事人主張有利於己之事實者，就其事實有舉證之責
      任」，民事訴訟法第277 條前段定有明文。又「民事訴訟
      如係由原告主張權利者，應先由原告負舉證之責，若原告
      先不能舉證，以證實自己主張之事實為真實，則被告就其
      抗辯事實即令不能舉證，或其所舉證據尚有疵累，亦應駁
      回原告之請求」，最高法院17年上字第917 號判例可資參
      照。次按，被告公司之中央個人傷害保險暨傷害醫療保險
      給付附加條款第5 條規定：「被保險人於本契約有效期間
      內，因遭受意外傷害事故，致其身體蒙受傷害而致殘廢或
      死亡時，依照本契約的約定，給付保險金。前項所稱意外
      傷害，指非由疾病引起之外來突發事故」。參諸前揭法律
      、司法實務判例見解及相關規定可知，原告自應證明本件
      被保險人莊敏慧之死亡，係因外來突發之意外傷害事故所
      造成，始得請求被告給付身故保險金。
  ２、查本件檢察官所開立相驗屍體證明書上之死亡種類雖勾選
      意外，然其係依刑事訴訟法第218 條之規定，應為確認被
      保險人身故，且無偵查犯罪之虞之行政相驗，該相驗屍體
      證明書與系爭保險契約所稱意外死亡之定義，自非相符。
      另參酌臺灣高等法院91年度保險上字第60號判決理由所載
      「法醫學上之意外或不能預料的急死之英文為unexpected
      sudden death，與保險學上之意外為accident自不相同，
      ……unexpected sudden death 中文應譯為『不能預期之
      忽然死亡』，依法醫學及醫學上之解釋，包含『急病暴斃
      身亡』在內，非僅指外力致死之意外，與保險法上之意外
      accident，係專指外來突發之災害而言，兩者所指之範圍
      顯然不同。……易言之，法醫學上所稱之意外，其範圍較
      保險法上所指之意外為寬廣，僅能證明死亡合於法醫學上
      所稱之意外，……進而請求依該約定給付保險金，非屬可
      採」，顯見相驗屍體證明書之死亡方式欄上雖勾選為意外
      ，惟與保險定義上之意外尚難為同一之解釋。
（二）本件被保險人之死亡原因為高處墬落，然依現場情況證據
      判斷，本件保險事故因意外墬樓之可能性極低，經查：
  １、本件事故係為被保險人自住家2 樓陽台墬落至1 樓地面，
      因新莊分局刑事組於事故發生後製作之筆錄中，被保險人
      父母表示已用號碼鎖鎖住其住家通往頂樓之門，而被保險
      人本身並不知號碼，自可確定其無法到達3 樓頂樓，則唯
      一可能之墬樓地點僅有2 樓陽台。然2 樓陽台上設有90公
      分高之欄杆，欄杆外約35公分處設有泰山理髮廳之廣告看
      板，加上廣告看板本身厚度約凸出陽台達55公分，陽台欄
      杆高度業已超過被保險人身高150 公分一半以上，又該處
      陽台除看板外，並無晒衣架或其他設施存在，益徵被保險
      人除自行攀爬欄杆，否則實無失足墬樓之可能。
  ２、又本件事故墬落地點為1 樓地面馬路，墬落處距離1 樓牆
      面約2.5 公尺，而2 樓陽台凸出1 樓牆面約1 公尺，若再
      加上2 樓欄杆所裝設之廣告看板，凸出1 樓牆面約1.5 公
      尺。依照常理判斷，若被保險人不慎自2 樓失足墬樓，因
      2 樓高度不足，理應不可能產生拋物線墬落之可能性，因
      此，其墬落處應以垂直落在距1 樓牆面1.5 公尺之人行道
      上，始屬合理。然被保險人墬落地點卻落在2.5
      公尺外之馬路上，足證被保險人若非自行由2 樓躍下之蹬
      力所使，實難想像為何其墬落地點會比垂直墬落地點多出
      1 公尺之遠。
  ３、綜合上開事故現場情況證據加以判斷，被保險人意外墬樓
      之可能性相當低，依保險法第1 條及第29條之規定可知，
      保險人係對於由不可預料或不可抗力之事故所致之損害賠
      償責任，且保險人僅對於由要保人或被保險人過失所致之
      損害負賠償責任，如出於要保人或被保險人故意者，保險
      人不負賠償責任。另系爭保險條款第23條第1 項第1 款規
      定：「被保險人直接因下列事由致成死亡、殘廢或傷害時
      ，本公司不負給付保險金的責任：1 、要保人、被保險人
      的故意行為」，則於本件事故之情形，被保險人並無任何
      過失墬樓之可能，其因故意爬越欄杆且自行由2 樓躍下之
      狀態，自屬明顯。是依上開法律及契約條款之約定，被告
      自不負給付身故保險金之責任。
三、證據：提出中央團體傷害保險暨傷害醫療險給付附加條款、
    相驗屍體證明書影本各乙份、照片4 幀為證，並聲請向臺北
    縣政府警察局新莊分局及其所轄泰山分駐所調閱該所於93年
    2 月7 日晚間，前往位於臺北縣泰山鄉○○路○ 段417 號，
    處理該處墬樓事故時所拍攝之照片、製作筆錄等相關資料影
    本。
    理  由
一、本件原告起訴主張：原告之女即被保險人莊敏慧經由臺北縣
    理燙髮美容業職業公會向被告投保會員團體保險，並以原告
    為受益人，其意外身故理賠金額為2,600,000 元，詎被保險
    人莊敏慧於93年2 月7 日由住家2 樓失足墜落，造成頭部外
    傷等病狀，送至長庚醫院林口分院急診無效，乃於同年月8
    日不治死亡，本件業經檢察官詳加調查後，因無自殺、他殺
    或因病死亡等情形，故認定係屬意外死亡，被告自應履行給
    付保險金之責任等語。被告則以：本件檢察官所開立相驗屍
    體證明書上之死亡種類雖勾選意外，然其係依刑事訴訟法第
    218 條之規定，應為確認被保險人身故，且無偵查犯罪之虞
    之行政相驗，該相驗屍體證明書與系爭保險契約所稱意外死
    亡之定義，自非相符，原告應證明本件被保險人莊敏慧之死
    亡，係因外來突發之意外傷害事故所造成，始得請求被告給
    付身故保險金等語，資為抗辯。
二、原告主張被保險人莊敏慧為其等之女，臺北縣理燙髮美容業
    職業公會以莊敏慧為被保險人向被告投保會員團體保險，並
    以原告為受益人，其意外身故理賠金額為2,600,000 元，嗣
    莊敏慧於93年2 月7 日由住家2 樓墜落，造成頭部外傷等病
    狀，送至長庚醫院林口分院急診無效，乃於同年月8 日不治
    死亡之事實，業據原告提出保險單、臺北縣理燙髮美容職業
    公會保障利益表、診斷證明書、相驗屍體證明書、理賠申請
    書、聯繫通知書等影本為證，復為被告所不爭執，堪信為真
    正。而原告主張被保險人莊敏慧係因意外死亡，被告自應履
    行給付保險金之責任，被告則以前詞置辯，茲所應審就者，
    則為被保險人莊敏慧死亡是否因遭受意外傷害事故抑或其故
    意行為所致？
三、按當事人主張有利於己之事實者，就其事實有舉證之責任，
    民事訴訟法第277 條定有明文。系爭保險契約第五條規定：
    「被保險人於本契約有效期間內，因遭受意外傷害事故，以
    致其身體蒙受傷害而致殘廢或死亡時，依照本契約的約定，
    給付保險金。前項所稱意外傷害事故，指非由疾病引起之外
    來突發事故」，第六條規定：「被保險人於本契約有效期間
    內，因遭受第五條約定的意外傷害事故，自意外傷害事故發
    生之日起一百八十日以內死亡者，本公司按保險金額給付身
    故保險金」，第二十三條第一款規定：「被保險人直接因下
    列事由，致成死亡、殘廢或傷害時，本公司不負給付保險金
    的責任：一. 要保人、被保險人的故意行為」，是本件原告
    就申請給付保險金之要件即被保險人係遭受意外事故之事實
    ，應先負舉證責任，倘原告已盡其舉證責任，被告若主張該
    保險事故有約定排除事由發生時，自應就該排除事由負舉證
    之責。查系爭保險契約第五條第二項明定「意外傷害事故」
    係指非由疾病引起之外來突發事故。此所謂「外來突發事故
    」之「外來」，應係指傷害之原因出自外來而非內在，目的
    在排除內發病症所致之結果，且有偶發或不可預期之「猝然
    性」。本件被保險人莊敏慧直接引起死亡之原因為「顱內出
    血」，先行原因為「頭部外傷」及「高處墜樓」，此有臺灣
    板橋地方法院檢察署相驗屍體證明書附卷可稽，則其致死之
    原因為高處墜樓造成顱內出血，自已符合系爭保險契約所約
    定「意外傷害事故」，應認原告就被保險人係遭受意外事故
    之事實，已盡舉證之責。而被告主張該意外事故係因莊敏慧
    自殺引起，即該事故存在於自身之危險，而排除意外傷害事
    故為保險事故，自應就該排除事由負舉證之責。經查：
（一）本院向臺北縣警察局新莊分局調閱該分局於93年2 月7 日
      晚間，前往位於臺北縣泰山鄉○○路○ 段417 號（即原告
      住處），處理被保險人莊敏慧墜樓事故時所拍攝之照片暨
      製作之筆錄，其中在場目擊莊敏慧自上開住處墬落之受訪
      人王家文、陳玉華均陳稱有親見莊敏慧自上開住處二樓墬
      落等語，此有臺北縣警察局新莊分局95年2 月24日北縣警
      新刑字第0940044607號函暨檢附筆錄1 份在卷可參，是被
      保險人莊敏慧係由上開住處二樓墜樓甚明。
（二）再被保險人莊敏慧上開住處二樓陽台設置有鋼架，高度約
      90cm，該處並非尋常出入之處所，有該現場照片在卷可憑
      ，按諸常理，本件被保險人莊敏慧自係攀爬鋼架始可能自
      該處墬落。再參諸被保險人之兄莊政霖於警詢時亦稱事故
      發生前，其曾與被保險人發生口角，被保險人生前發脾氣
      時會有輕生念頭，精神方面有較暴躁情形等語（見上開臺
      北縣警察局新莊分局95年2 月24日北縣警新刑字第094004
      4607號函暨檢附筆錄），是被保險人莊敏慧於墜樓前因與
      兄長間之口角糾紛情緒非常不穩，益徵被保險人莊敏慧應
      係出於輕生跳樓無訛。
（三）綜上所述，本件所有跡證皆一致指向被保險人莊敏慧係故
      意自殺。準此，被告抗辯其不負給付保險金之責任，洵屬
      有據。
四、從而，原告本於保險契約，訴請被告給付保險金2,600,000
    元，及自起訴狀繕本送達之翌日起至清償日止，按年息5 ﹪
    計算之利息，為無理由，應予駁回。
五、本件事證已臻明確，兩造其餘攻擊防禦方法，對於判決結果
    均不生影響，爰不予逐一論述，併此明。
六、原告之訴既遭駁回，其假執行之聲請已失所附麗，應併予駁
    回。
七、據上論結，原告之訴為無理由，依民事訴訟法第78條，判決
    如主文。
中    華    民    國    95    年    5     月    18    日
                  民事第三庭    法  官  邱靜琪
以上正本，係照原本作成。
如對本判決上訴，須於判決送達後20日內向本院提出上訴狀
中    華    民    國    95    年    5     月    18    日
                                書記官  白俊傑


司法院資訊處製作；財團法人民間司法改革基金會備份。
